臺灣高等法院高雄分院刑事判決　　　　100年度上易字第304號
上　訴　人
即　被　告　董淑樺
選任辯護人　蔡秋聰律師
上列上訴人因詐欺案件，不服臺灣高雄地方法院99年度易字第24
35號中華民國100 年2 月11日第一審判決（起訴案號：臺灣高雄
地方法院檢察署99年度偵字第26406 號），提起上訴，本院判決
如下：
    主  文
原判決撤銷。
董淑樺無罪。
    理  由
一、公訴意旨略以：被告董淑樺可預見交付金融機構帳戶之提款
    卡與他人使用，有供作財產犯罪用途之可能，而一般人取得
    他人帳戶提款卡之目的甚多在於取得贓款及掩飾犯行不易遭
    人追查，仍基於幫助詐欺取財之不確定犯意，於民國99年6
    月3 日16時許，在高雄市○○區○○路與大順路口之「麥當
    勞速食餐廳」，將其申辦之臺灣銀行鳳山分行，帳號000000
    000000號帳戶之提款卡及密碼，交付由真實姓名、年籍不詳
    之詐欺集團成員使用。嗣該詐欺集團成員取得上開帳戶後，
    即意圖為自己不法之所有，於99年6 月4 日16時許，佯稱為
    燦坤3C會計部人員，撥打蔡惠玲之電話，誆稱因收銀員疏失
    上報重複新臺幣（下同）8000多元，要從信用卡公司取消這
    筆交易云云，之後又由另一不詳人士佯稱為信用卡公司人員
    鄭小姐撥打蔡惠玲之電話，要求其至ATM 操作以確認是否為
    刷卡持有人云云，致蔡惠玲陷於錯誤，於同日18時49分許匯
    款29,150元至被告上開帳戶內。嗣蔡惠玲發覺有異報警處理
    ，始循線查悉上情。因認被告涉犯刑法第30條第1 項、第33
    9 條第1 項之幫助詐欺取財罪嫌云云。
二、按被告以外之人於審判外之陳述，雖不符刑事訴訟法第159
    條之1 至第159 條之4 之規定，而經當事人於審判程序同意
    作為證據，法院審酌該言詞或書面陳述作成時之情況，認為
    適當者，亦得為證據。當事人、代理人或辯護人於法院調查
    時知有第159 條第1 項不得為證據之情形，而未於言詞辯論
    終結前聲明異議者，視為有前項之同意，同法第159 條之5
    第1 、2 項定有明文。立法意旨在於傳聞證據未經當事人之
    反對詰問予以核實，原則上先予排除，惟若當事人已放棄反
    對詰問權，於審判程序中表明同意該等傳聞證據可作為證據
    ，基於尊重當事人對傳聞證據之處分權，及證據資料愈豐富
    ，愈有助於真實發見之理念，且強化言詞辯論主義，使訴訟
    程序得以順暢進行，上開傳聞證據亦均具有證據能力。查本
    案據以認定被告犯罪事實存否之被告以外之人之言詞或書面
    陳述，被告、辯護人及檢察官於本院審理時（見本院100 年
    4 月14日準備程序筆錄，本院卷第26頁背面），均同意作為
    證據，且於本院言詞辯論終結前，均未聲明異議，而本院審
    酌該言詞及書面陳述作成之情況，未見有何不適當之情形，
    故依前開規定，均得為證據。
三、再按犯罪事實應依證據認定之，無證據不得認定犯罪事實；
    又不能證明被告犯罪者，應諭知無罪之判決，刑事訴訟法第
    154 條第2 項及第301 條第1 項分別定有明文。復按刑事訴
    訟法上所謂認定犯罪事實之證據，係指足以認定被告確有犯
    罪行為之積極證據而言，如未能發現相當證據或證據不足以
    證明，自不能以推測或擬制之方法，以為裁判基礎（最高法
    院29年上字第3105號、40年台上字第86號判例意旨參照）。
    再刑事訴訟上證明之資料，無論其為直接或間接證據，均須
    達於通常一般之人均不致有所懷疑，而得確信其為真實之程
    度，始得據為有罪之認定，若關於被告是否犯罪之證明未能
    達此程度，而有合理懷疑之存在，致使無從形成有罪之確信
    ，根據「罪證有疑，利於被告」之證據法則，即不得遽為不
    利被告之認定（最高法院76年度台上字第4986號判例意旨參
    照）。又按事實審法院對於證據之取捨，依法雖有自由判斷
    之權，然積極證據不足證明犯罪事實時，被告之抗辯或反證
    縱屬虛偽，仍不能以此資為積極證據應予採信之理由（最高
    法院30年上字482 號判例意旨參照）。
四、檢察官起訴認被告董淑樺涉有上開幫助詐欺取財犯行，係以
    被告自承應徵司機而交付上開帳戶資料之供述、證人蔡惠玲
    警詢指述之被害經過，以及被告上開帳戶之開戶資料、交易
    明細表及被害人受騙而操作自動櫃員機之交易明細表等，為
    其論罪依據。訊據被告對其於上揭時、地將其上開銀行帳戶
    之提款卡及密碼交付予真實姓名年籍資料不詳之成年男子，
    嗣有被害人蔡惠玲遭詐欺集團成員詐騙，並匯款29,150元至
    其上開銀行帳戶內等情供承不諱，惟堅決否認有何幫助詐欺
    取財之犯行，辯稱：我是看報紙打電話應徵載送小姐之司機
    工作，對方自稱「世德」，要求我提供提款卡、密碼，並告
    知我將小姐交付之款項扣除我應得部分，其餘則匯入我上開
    銀行帳戶後，方便公司持提款卡提領款項，我即無庸再將款
    項拿回公司，原先係交付郵局帳戶，後因自己需使用郵局帳
    戶，才交付臺灣銀行帳戶提款卡、密碼予對方，並未幫助詐
    欺他人。我是99年6 月1 日當天看報紙聯絡後，將提款卡交
    給對方，對方說3 日可以上班，後來又說有事要改到5 日，
    後來對方沒有跟我聯絡，我等不到電話還傳簡訊給對方等語
    ，經查：
  (一)臺灣銀行鳳山分行帳號000000000000號帳戶係由被告所申設
    ，被害人蔡惠玲於99年6 月4 日均遭真實姓名年籍不詳之詐
    騙集團成員以信用卡消費購物帳務設定有誤為由，通知其依
    指示操作，並匯款如犯罪事實欄所載款項至被告之臺灣銀行
    鳳山分行帳戶內，而遭詐騙等情，除據被害人蔡惠玲於警詢
    時指述明確外（見鳳山分局警卷第1 頁），尚有卷附之臺灣
    銀行鳳山分行99年7 月7 日鳳山營密字第09950017521 號函
    附被告開戶基本資料，及99年6 月4 日至99年6 月5 日存摺
    存款歷史明細查詢表、99年10月28日鳳山營密字第09950030
    291 號函附被告99年1 月1 日至99年10月27日存摺存款歷史
    明細查詢表、蔡惠玲99年6 月4 日郵政自動櫃員機交易明細
    表等件為憑（見鳳山分局警卷第2 、5 至7 頁），是蔡惠玲
    所稱遭人詐騙乙節，應足採信，被告上開銀行帳戶確已遭詐
    欺集團作為詐騙匯款之帳戶使用之事實，堪予認定。
  (二)被告於99年8 月20日受檢察事務官詢問時，即提出刊登應徵
    司機之99年6 月1 日自由時報報紙廣告影本一份附卷（見99
    年度偵字第26406 號卷，以下稱偵一卷第7 、8 頁），該廣
    告所刊載之應徵電話為0000000000號，被告並供稱：我是以
    0000000000號行動電話與該電話聯絡等語（見偵一卷第5 頁
    ），而被告當時使用之上開行動電話，於99年6 月1 日起至
    同年月5 日間止，確有與上開報紙所載之行動電話通話多次
    及發送簡訊1 次之紀錄，亦有該電話通話明細1 紙附卷可憑
    （見警一卷第13-14 頁）。則依上開電話聯絡之情形，被告
    上開所辯：係應徵工作而交付帳戶資料等語之情，尚非不能
    採信。
  (三)又被告上開台灣銀行帳戶於97年10月6 日即開立啟用，且於
    開戶後至帳戶遭利用之99年6 月4 日前，其間該帳戶均有頻
    繁使用，亦有該帳戶交易明細表附卷可稽（見臺南市警察局
    第五分局警卷第9 頁），亦即被告交付該帳戶給他人前，該
    帳戶係被告正常使用之帳戶，此亦與一般交付他人帳戶供犯
    罪使用者，通常均係新立帳戶或交付業已無使用之帳戶情形
    不符，益足證被告上開辯解，並不非能採信。
  (四)雖然被告應徵工作之過程，如具一定程度社會經驗之人，遇
    此要求，必當追問其中原委來由，而能察覺其間不合理之處
    而拒絕交付帳戶資料。然各人之智識及警覺程度，常因年齡
    、生活經驗、社會歷練等而所有差別，自不能以吾等一般常
    人智識經驗為基準，遽而推論彼等必具相同智識水平及警覺
    程度而對構成犯罪之事實必有預見，亦即並不能以行為人較
    一般人輕率，即認被告有幫助他人犯罪之故意。且若被告係
    於急欲求職之情況下，倘有人欲提供工作，對被告而言即屬
    良機，則詐欺集團利用求職者急於覓職之心理，以業務所需
    誘使求職者交付個人金融卡及密碼等隱私資料，衡情實難期
    待被告斷然拒絕。惟對求職者而言，此交付個人隱私資料並
    使詐欺集團為不法使用之結果，實已超越求職者本人認知係
    為求職工作所必要之範圍，故尚難以此被告交付上開金融卡
    及密碼等資料之行為，即遽認與幫助他人為詐騙之行為有其
    關連性。況被告是否構成幫助詐欺取財罪，應視其否明知或
    預見其交付上開帳戶金融卡及密碼予他人，係供詐欺集團行
    騙之用，或縱供行騙之用亦不違背其本意，苟其主觀上並無
    幫助他人為詐欺犯罪之認識，自難僅憑其有交付金融卡及密
    碼，致被害人遭詐騙之款項係匯入其帳戶之事實，即推定被
    告有幫助詐騙集團詐欺取財之犯意或預見其發生而不違背其
    本意。雖然被告於偵查中受檢察事務官詢問時曾供稱：「（
    問：是否想過帳戶可能會被詐欺集團使用？）有想到。」等
    語（見99年8 月20日詢問筆錄，偵一卷第5 頁），然被告於
    本院審理時對此辯稱：是因為我打電話都聯絡不到對方，所
    以才想到可能被詐欺集團使用等語（見本院100 年4 月14日
    準備程序筆錄，本院卷第26頁背面），此依被告於上開偵查
    中受檢察事務官詢問時之前後語意觀之，被告於本院審理時
    所辯，應非不能採信，而不能以被告於偵查中上開供述，而
    為被告不利之認定。
  (五)又依檢察官所提出之上開事證，雖能證明被害人遭詐欺集團
    成員詐騙而匯款進入被告上開帳戶等事實，但尚無其他積極
    證據可以證明被告確係基於不確定之幫助詐欺取財故意而交
    付上開帳戶供他人犯罪使用之事實，且被告上開所辯，又非
    完全不能採信，則依上開說明，尚不能遽予認定被告交付上
    開帳戶資料時，確有幫助詐欺取財故意之事實。
五、綜上所述，檢察官所舉之證據，不足以證明被告有起訴意旨
    所指之幫助詐欺取財犯行，無從使本院形成不致有所懷疑，
    而得確信被告有檢察官所指犯行之有罪心證。此外，復查無
    其他積極證據足以證明被告確有檢察官所指之犯行，本件應
    屬不能證明被告犯罪，揆諸前揭說明，依法自應為被告無罪
    判決之諭知。
六、原審未察，遽對被告論罪科刑，容有未恰，被告上訴指摘原
    判決不當，為有理由，自應撤銷原判決，並依法諭知被告無
    罪之判決。
據上論結，應依刑事訴訟法第369 條第1 項前段、第364 條、第
301 條第1 項，判決如主文。
本案經檢察官陳建年到庭執行職務。
中    華    民    國   100    年    6     月    14    日
                刑事第二庭  審判長法  官  林正雄
                                  法  官  黃壽燕
                                  法  官  邱明弘
以上正本證明與原本無異。
不得上訴。
中    華    民    國   100    年    6     月    14    日
                                  書記官  林明威